ACORDAO-COMPLETO-2549918

ACÓRDÃO 5256/2022 ATA 31/2022 - PRIMEIRA CÂMARA

VISTOS, relatados e discutidos estes autos de aposentadoria concedida pelo Tribunal Regional do Trabalho da 13ª Região,
ACORDAM os Ministros do Tribunal de Contas da União, reunidos em sessão da Primeira Câmara, diante das razões expostas pelo Relator, com fundamento no art. 71, inciso III, da Constituição Federal e nos arts. 1º, inciso V, 39, inciso II, e 45 da Lei 8.443/1992, em:
9.1. considerar legal o ato inicial de aposentadoria de interesse da sra. Cira Fabiola Pires Serrano, ordenando seu registro;
9.2. considerar ilegal o ato de alteração de aposentadoria da mesma ex-servidora, recusando seu registro;
9.3. determinar ao Tribunal Regional do Trabalho da 13ª Região que dê ciência desta deliberação à interessada;
9.4. esclarecer à unidade de origem que, a despeito da negativa de registro da alteração promovida na aposentadoria da sra. Cira Fabiola Pires Serrano, motivada pela incorporação - assentada em decisão judicial transitada em julgado - de um "quinto" de função comissionada após a edição da Lei 9.624/1998, seus efeitos subsistem, em conformidade com a modulação estabelecida pelo Supremo Tribunal Federal no Recurso Extraordinário 638.115, não se fazendo necessária, na espécie, a emissão de novo ato.

Apreciação, para fins de registro, de aposentadoria concedida pelo Tribunal Regional do Trabalho da 13ª Região.

Primeira Câmara

3. Interessada: Cira Fabiola Pires Serrano (XXX.861.704-XX).

13.1. Ministros presentes: Jorge Oliveira (na Presidência) e Benjamin Zymler (Relator).
13.2. Ministro-Substituto convocado: Marcos Bemquerer Costa.

BENJAMIN ZYMLER

Adoto como relatório, com os ajustes de forma pertinentes, a instrução elaborada no âmbito da Secretaria de Fiscalização de Integridade de Atos e Pagamentos de Pessoal e de Benefícios Sociais (Sefip) , a qual contou com a anuência dos dirigentes da unidade técnica e do representante do Ministério Público nos autos:
"INTRODUÇÃO
Trata-se de atos de aposentadoria, submetidos, para fins de registro, à apreciação do Tribunal de Contas da União (TCU) , de acordo com o art. 71, inciso III, da Constituição Federal. Os atos foram cadastrados e disponibilizados ao TCU por intermédio do Sistema e-Pessoal, na forma dos arts. 2º e 4º da Instrução Normativa TCU 78/2018.
Os atos deste processo pertencem ao Tribunal Regional do Trabalho da 13ª Região.
EXAME TÉCNICO
Procedimentos aplicados
Os procedimentos para exame, apreciação e registro de atos de pessoal encontram-se estabelecidos na Instrução Normativa TCU 78/2018 e na Resolução TCU 206/2007.
....................................................................................................................................................................
	Exame das Constatações
Ato: 116204/2019 - Inicial - Interessado (a) : CIRA FABIOLA PIRES SERRANO
Parecer do Controle Interno: considerar o ato legal.
Constatações e análises: 
1.1.1. Rubrica '213 - VANTAGEM PES.L.9527/97 INAT.PR (Vantagem de caráter pessoal - Incorporação de quintos/décimos de função) ' - R$ 1.225,13.
Análise da Equipe Técnica: ilegal
A incorporação de quintos/décimos decorrente do exercício de funções comissionadas contempla fração de quintos/décimos incorporada pelo exercício de função comissionada entre 08/04/1998 e 04/09/2001, não havendo registro, no ato, de que ela decorra de decisão judicial transitada em julgado. Assim, nos termos definidos pelo STF, referida fração se sujeita a absorções por quaisquer reajustes futuros, devendo o órgão de origem providenciar sua conversão em parcela compensatória destacada, a ser absorvida por quaisquer reajustes futuros, consoante decidido pelo STF no RE 638.115/CE. 
O quadro resumo de ocorrências e, quando for o caso, o detalhamento da norma legal e da jurisprudência para a inconsistência acima elencada encontra-se no anexo II dessa instrução. 
Encaminhamento do ato: 
Considerar ILEGAL e recusar registro do ato inicial de aposentadoria de CIRA FABIOLA PIRES SERRANO do quadro de pessoal do Tribunal Regional do Trabalho da 13ª Região, com base nos arts. 71, inciso III, da Constituição Federal, 1º, inciso V, e 39, inciso II, da Lei 8.443/1992 e 260, § 1º, do Regimento Interno. 
....................................................................................................................................................................
Ato: 21507/2020 - Alteração - Interessado (a) : CIRA FABIOLA PIRES SERRANO
Parecer do Controle Interno: considerar o ato legal.
Constatações e análises: 
1.1.2. Rubrica '921 - QUINTOS DECISAO JUDICIAL INAT (Decisão judicial - Incorporação de quintos/décimos de função) ' - R$ 182,32.
Análise da Equipe Técnica: ilegal
	É ilegal a concessão da vantagem de quintos em razão do exercício de funções comissionadas após o advento da Lei 9.624/1998. 
	Nesse caso, como a incorporação de quintos entre o período de 8/4/1998 a 4/9/2001 está amparada por decisão judicial transitada em julgado, não haverá determinação para absorção da rubrica, consoante decidido pelo STF no âmbito do RE 638.115/CE.
1.1.3. Rubrica '213 - VANTAGEM PES.L.9527/97 INAT.PR (Vantagem de caráter pessoal - Incorporação de quintos/décimos de função) ' - R$ 1.225,13.
Análise da Equipe Técnica: legal
	A concessão da vantagem de quintos ou décimos está em consonância com a jurisprudência deste Tribunal e os critérios das Leis 8.911/1994 e 9.624/1998 (os períodos anteriores a 8/4/1998 são suficientes para a incorporação da vantagem de quintos) . 
	Nesse caso, utilizou-se o tempo residual existente em 10/11/1997 e períodos posteriores para incorporar 1/10 da função, o que está de acordo com a jurisprudência deste Tribunal discriminada no anexo dessa instrução.
O quadro resumo de ocorrências e, quando for o caso, o detalhamento da norma legal e da jurisprudência para as inconsistências acima elencadas encontra-se no anexo II dessa instrução. 
Encaminhamento do ato: 
Considerar ILEGAL e recusar registro do ato de alteração de aposentadoria de CIRA FABIOLA PIRES SERRANO do quadro de pessoal do Tribunal Regional do Trabalho da 13ª Região, com base nos arts. 71, inciso III, da Constituição Federal, 1º, inciso V, e 39, inciso II, da Lei 8.443/1992 e 260, § 1º, do Regimento Interno. 
....................................................................................................................................................................
CONCLUSÃO
A abrangência e a profundidade das verificações levadas a efeito fundamentam convicção de que os atos 116204/2019 e 21507/2020 podem ser apreciados pela ilegalidade, em razão das irregularidades apontadas no item Exame das Constatações desta instrução, que representam afronta à legislação e à jurisprudência de referência.
PROPOSTA DE ENCAMINHAMENTO
Ante o exposto, com fundamento nos arts. 71, inciso III, da Constituição Federal, 1º, inciso V, e 39, incisos I e II, da Lei 8.443/1992 e 260 do Regimento Interno do Tribunal de Contas da União, propõe-se: 
considerar ILEGAIS e recusar registro dos atos de aposentadoria de CIRA FABIOLA PIRES SERRANO do quadro de pessoal do Tribunal Regional do Trabalho da 13ª Região;
com fulcro no art. 262, caput, do Regimento Interno deste Tribunal, determinar ao Tribunal Regional do Trabalho da 13ª Região que: 
dê ciência, no prazo de quinze dias, contados da notificação, do inteiro teor desta deliberação à interessada, alertando-a de que o efeito suspensivo proveniente da interposição de eventuais recursos junto ao TCU não a exime da devolução dos valores percebidos indevidamente, caso o recurso não seja provido;
promova, no prazo de 30 (trinta) dias, o destaque da (s) parcela (s) de quintos incorporada (s) com amparo em funções comissionadas exercidas entre 8/4/1998 a 4/9/2001 e transforme-a (s) em 'Parcela Compensatória' a ser absorvida por quaisquer reajustes futuros, consoante decidido pelo STF no RE 638.115/CE, caso a incorporação tenha se dado por decisão administrativa ou por decisão judicial não transitada em julgado;
no prazo de trinta dias, contados da ciência da decisão, envie a este Tribunal documentos comprobatórios de que o (a) interessado (a) cujo ato foi impugnado está ciente do julgamento deste Tribunal."
É o relatório.

não há.

Procurador Sergio Ricardo Costa Caribé.

APOSENTADORIA. ATOS INICIAL E ALTERAÇÃO. LEGALIDADE E REGISTRO DO PRIMEIRO. INCLUSÃO, NO SEGUNDO, POR FORÇA DE DECISÃO JUDICIAL TRANSITADA EM JULGADO, DE "QUINTOS" DE FUNÇÃO COMISSIONADA EXERCIDA POSTERIORMENTE À EDIÇÃO DA LEI 9.624/1998. ILEGALIDADE. NEGATIVA DE REGISTRO. SUBSISTÊNCIA DO TÍTULO DE ALTERAÇÃO, EM CONFORMIDADE COM A MODULAÇÃO DE EFEITOS ESTABELECIDA PELO SUPREMO TRIBUNAL FEDERAL NO RECURSO EXTRAORDINÁRIO 638.115.

APOSENTADORIA (APOS)

Secretaria de Fiscalização de Integridade de Atos e Pagamentos de Pessoal e de Benefícios Sociais (Sefip).

Em exame, a aposentadoria da sra. Cira Fabiola Pires Serrano (inicial e alteração) , concedida pelo Tribunal Regional do Trabalho da 13ª Região (TRT-13) .
2.	Instruindo o feito, a Secretaria de Fiscalização de Integridade de Atos e Pagamentos de Pessoal e de Benefícios Sociais (Sefip) propugna a negativa de registro de ambos os atos, ao argumento de que contemplariam "quintos/décimos" de funções comissionadas exercidas em período posterior ao advento da Lei 9.624/1998. Supondo que apenas os "quintos/décimos" extemporâneos do ato de alteração estejam protegidos por decisão judicial transitada em julgado, sugere determinação à origem para que promova, no ato inicial, a absorção paulatina da rubrica tida por irregular.
3.	O Ministério Público põe-se de acordo.
4.	A instrução carece de reparos, como segue.
5.	O título inicial de inatividade da sra. Cira Fabiola Pires Serrano inclui, no benefício previdenciário, 4/10 de FC-2 e 2/10 de FC-1, todos incorporados antes de 1997. Além desses, inclui também 1/10 de FC-2 incorporado em 27/8/2001, nos termos do art. 5º da Lei 9.624/1998 (décimo residual) .
6.	Estando a incorporação em absoluta harmonia com a jurisprudência desta Corte, e não tendo sido suscitada nenhuma outra impropriedade no ato, há que se proceder ao seu registro.
7.	Quanto à alteração, esta, sim, acrescenta outro 1/10 de FC-2 aos proventos, transformando o "décimo residual", inicialmente concedido, em "quinto".
8.	A propósito, o entendimento fixado em regime de repercussão geral pelo Supremo Tribunal Federal (STF) é no sentido de que "ofende o princípio da legalidade a decisão que concede a incorporação de quintos pelo exercício de função comissionada no período de 8/4/1998 até 4/9/2001, ante a carência de fundamento legal" (Tema 395, RE 638.115) .
9.	Tal posicionamento, entretanto, sofreu, em embargos de declaração apreciados em 18/12/2019, modulação de efeitos, como segue, no que aqui interessa:
"O Tribunal, por maioria, acolheu parcialmente os embargos de declaração, com efeitos infringentes, para reconhecer indevida a cessação imediata do pagamento dos quintos quando fundado em decisão judicial transitada em julgado [...]" (grifei) .
10.	Como se vê, restou preservada pela Suprema Corte a situação daqueles que tiveram a incorporação irregular assentada em decisão judicial transitada em julgado.
11.	Tal é o caso da sra. Cira Fabiola Pires Serrano, cujo "quinto" extemporâneo se encontra albergado pela sentença obtida pelo Sindicato dos Trabalhadores do Poder Judiciário Federal no Estado da Paraíba (Sindjuf/PB) , na condição de substituto processual, no Mandado de Segurança 00024.2002.000.13.00-0, julgado pelo próprio TRT-13 (peça 4, p. 188-198) .
12.	Nessas circunstâncias, uma vez fundado em decisão judicial transitada em julgado (cf. peça 4, p. 368) , o "quinto" (i.e. o "décimo" adicional) incorporado pela interessada após a edição da Lei 9.624/1998 - a despeito de sua ilicitude - poderá subsistir.
	Diante do exposto, voto no sentido de que este Colegiado adote a deliberação que ora submeto a sua apreciação.
	
TCU, Sala das Sessões Ministro Luciano Brandão Alves de Souza, em 6 de setembro de 2022.
BENJAMIN ZYMLER 
Relator